【裁判字號】    97,國,39
【裁判日期】    980626
【裁判案由】    國家損害賠償
【裁判全文】
臺灣桃園地方法院民事判決                97年度國字第39號
原      告  丙○○
訴訟代理人  盧建宏律師
被      告  桃園縣蘆竹鄉公所
法定代理人  戊○○○
訴訟代理人  陳慶瑞律師
複代理人    許明桐律師
上列當事人間請求國家損害賠償事件，於民國98年5月14日言詞
辯論終結，本院判決如下：
    主  文
被告給付原告新台幣柒拾貳萬伍仟元，及自民國九十七年十月二
十四日起，至清償日止，按年息百分五計算之利息。
訴訟費用由被告負擔。
本判決第一項於原告以新台幣貳拾肆萬貳仟元為被告供擔保後，
得假執行。被告以新台幣柒拾貳萬伍仟元為原告供擔保，免為假
執行。
    事實及理由
壹、程序方面：
    按依國家賠償法請求損害賠償時，應先以書面向賠償義務機
    關請求之。賠償義務機關對於前項請求，應即與請求權人協
    議。協議成立時，應作成協議書，該項協議書得為執行名義
    。賠償義務機關拒絕賠償，或自提出請求之日起逾30日不開
    始協議，或自開始協議之日起逾60日協議不成立時，請求權
    人得提起損害賠償之訴，國家賠償法第10條第1 項、第11條
    第1 項分別定有明文。本件原告主張被告應負國家賠償責任
    ，原告前已向被告請求賠償，經被告於民國97年8 月26日以
    蘆鄉行字第0970025716號拒絕賠償理由書拒絕賠償，有該拒
    絕賠償理由書在卷可稽（見原告起訴狀原證三），且為被告
    所不爭執，堪信為真，是原告起訴時已履行前揭法條之前置
    程序規定，合先敘明。
貳、實體方面：
一、本件原告起訴主張：
  (一)原告於94年間因當地村長請託協調，為便利當地居民通行，
    同意提供所有蘆竹鄉○○○○段溪州小段2-43地號土地（下
    稱系爭土地），範圍51平方公尺部分，作為被告闢建道路之
    公益使用，並委請克昌測量股份有限公司桃園分公司於94年
    7 月19日製作分割圖以示提供51平方公尺土地之特定範圍。
    嗣原告於97年1 月17日出賣上開土地時，徵得買方同意將做
    為道路使用之51平方公尺土地雙方互不計較，但若超過15坪
    以上，每坪扣除買賣價金新台幣（下同）14,500元，買賣雙
    方依約申請蘆竹鄉地政事務所鑑界點交時，竟發現現場道路
    占用面積超出上開同意做為道路使用部分50坪，被告未依當
    初協議以原告提供之51平方公尺施作道路，反而多占用50坪
    ，致原告遭買方以每坪14,500元計算，共扣除725,000 元之
    買賣價金，造成原告之損害，已符合國家賠償法規定國家應
    負損害賠償責任之要件，原告依法先為書面請求，卻遭拒絕
    。又國家賠償責任以金錢賠償為原則，回復原狀為例外，本
    件系爭道路使用雖已既成事實，仍非不可回復原狀，爰請求
    如先位訴之聲明所示，如鈞院認無法回復原狀，亦請求判決
    如備位訴之聲明所示。
  (二)並聲明：
  1.先位聲明：
  被告應將所占用蘆竹鄉○○○○段溪州小段2-43地號土地，
    超過如起訴狀所附分割圖編號（1）所示51平方公尺部分之
    現有道路挖除並交還原告。
  原告願供擔保，請准宣告假執行。
  2.備位聲明：
  被告應給付原告725,000 元及，及自起訴狀繕本送達翌日起
    至清償日止，按年息百分之5 計算之利息。
  原告願供擔保，請准宣告假執行。
二、被告則以：
  (一)占用系爭土地之道路有部分為既成道路，但較狹小彎曲，訴
    外人即長興村長甲○○徵得毗鄰地主之同意而申請被告拓寬
    ，原告並已出具土地使用同意書予被告。被告於原告提起本
    訴後才知悉甲○○於該道路拓寬前交付予原告上開於94年7
    月19日制作之分割圖，且該道路現況並非按該分割圖所示虛
    線闢建，而是整個路面往虛線北移，以致目前路面實際占用
    系爭土地面積遠較該分割圖所示為多。惟該道路於施工前由
    承包商會同被告之承辦人、村長、原告到場鑑界、釘椿，當
    場確認無誤後才放樣、施工，姑且不論原告本來同意提供道
    路使用之面積是否為上開分割圖所測之51平方公尺，但原告
    既在場指界並無異議，且於施工完成後迄今2、3年亦無異議
    ，可推知原告確係同意依系爭道路占有系爭土地現況面積提
    供被告闢建道路之用。再者，原告於系爭道路闢建完成經過
    2年以上才請求國家賠償，亦已逾請求權時效。
  (二)上開道路並非都市○○○○道路，而是由村長協調毗鄰地主
    提供部分土地使用權拓寬既成道路而來，地主提供之土地為
    農牧用地，並未辦理徵收或分割，且系爭道路位於農業區，
    並非交通繁忙之處，通行者不多，若確構成國家賠償，被告
    可刨除路面，故以回復原狀為適當。原告先位聲明請求被告
    將系爭土地部分現有道路挖除，無非係主張被告侵害其所有
    物之使用收益權，而請求排除侵害以回復其所有權之完整。
    然而，原告於起訴時既已非系爭土地之所有權人，故原告請
    求回復他人所有權之完整，並無理由。又該道路於拓寬前為
    鄉間小徑，原告既主張該道路侵害其所有權並請求挖除，則
    應以拓寬前之價值為基準計算其不能使用收益占用土地面積
    之損失，原告以拓寬後伊出賣之價值請求，亦屬無據。並聲
    明：1.原告之訴及假執行之聲請均駁回。2.如受不利益之判
    決，被告願供擔保免為假執行。
三、原告主張其於94年間同意提供當時所有之系爭土地部分，作
    為被告闢建道路之公益使用，並提出土地使用同意書影本為
    證；被告闢建之道路占用如附圖編號A及B部分等事實，為被
    告所不爭執，並有桃園縣蘆竹地政事務所97年12月24日蘆地
    測字第0970008140號函文、97年11月19日蘆地測法丈字第03
    2600號土地複丈成果圖、本院97年12月12日勘驗筆錄在卷，
    足堪認定。惟被告仍分別以上揭情詞置辯，是本件應審酌厥
    為：(一)原告得否請求被告將占用系爭土地之部分交還原告？
    (二)被告於94年間同意被告使用之面積是否無限制？其得否請
    求被告損害賠償？數額為何？其請求權是否罹於時效？茲分
    別論斷如後：
  (一)按物上請求權，除法律另有規定外，以所有人或占有人始得
    行使之，此觀民法第767條及962條之規定自明。經查，原告
    自陳其已將系爭土地出賣給訴外人周何森，並已為點交（見
    原告起訴狀），則其已非系爭土地之所有人，此並有系爭土
    地買賣契約在卷可稽。且觀諸該契約不動產標示部分，雙方
    買賣標的為系爭土地範圍之全部，並未保留部分土地或持份
    予原告，且嗣後雙方因被告占用土地所達成之協議，僅以扣
    除買賣價金之方式，並未將被告占用部分之土地所有權移轉
    予原告（見該契約97年6 月13日加註條款，原告起訴狀證物
    二），原告亦未主張其為系爭土地之占有使用人，其既非土
    地所有人，亦非占有人，則其先位聲明基於物上請求權，請
    求將系爭土地返還於伊，依上開意旨，即無理由；況查占用
    系爭土地之道路已為大眾使用，拓寬道路所需費用龐大，動
    輒數千萬，且該道路僅規劃為8 公尺寬（見原告所提證物一
    ），一旦拆除占用部分，所剩道路寬度僅剩原道路之一半，
    並將造成道路面寬突然驟減之情形，若依原告之請求，命被
    告拆除該部分道路回復原狀，非但浪費公帑，且對公眾通行
    權及都市發展皆有重大妨害。而原告已非系爭土地之所有權
    人，故拆除道路而返還土地於兩造皆無益處，而於社會資源
    更屬浪費，是原告先位聲明請求將系爭土地上之道路挖除，
    亦屬無由。
  (二)原告主張其於94年間依據訴外人即長興村長甲○○提供之分
    割圖所示，僅同意提供系爭土地於51平方公尺部分作為被告
    闢建道路之用，然被告卻多占用50坪，被告則以該道路於施
    工前原告有到場鑑界、釘椿，當場確認無誤後才施工，其既
    在場指界並無異議，且於施工完成後迄今2 、3 年亦無異議
    ，可推知原告確係同意依該道路占有系爭土地現況面積提供
    被告闢建道路之用等語抗辯。經查，證人甲○○於本院審理
    時證稱：「（問：原告當時有無在現場，他對鋪設之範圍、
    界現線有無提出異議？）原告當時有在場，並沒有表示意見
    。」、「地主是有四、五位，但其他地主不計較，只有原告
    在計較…」、「（問：為何分割圖要標示面積？）只是大概
    的面積而已。」（見本院98年2 月11日言詞辯論筆錄），除
    前後證詞已有矛盾外，事實上被告占用之面積已達該分割圖
    所示之3 倍，若稱該圖為參考之用，亦因差距過大已失其參
    考功能，何來參考之用，則其此部分之證詞內容前後矛盾並
    有違常情，不足採信。依當時現場施工人員即證人乙○○到
    庭證稱，系爭道路施工時，原告或其代理人並未至現場，僅
    當時村長在現場指界，而證人丁○○亦證稱，其於道路施工
    時並未見原告至現場（見本院98年4 月1 日言詞辯論筆錄）
    ，二人所述大致相符，堪信為真，則被告抗辯原告於施工時
    在場指界並無異議，可視為同意等語，不足採信。又上開分
    割圖係當時之村長甲○○交付與原告，經其於本院審理時到
    庭證明屬實（見上開言詞辯論筆錄第2 頁），若原告係無條
    件且無範圍限制提供系爭土地供被告使用，則僅使原告簽具
    同意書即可，無須提供分割圖予原告，且若欲使原告瞭解拓
    寬道路之情形，亦僅須至現場觀察即可，更無須大費周章請
    專業測量公司測量並製作標示詳細占用面積及位置之分割圖
    ；而被告亦於本案言詞辯論時自認原告僅提供部分土地與被
    告使用（見本院97年11月12日言詞辯論筆錄第2 頁），可知
    原告當時所提供之使用範圍係有限制，該分割圖應係原告同
    意使用系爭土地範圍之依據，始符合事理。
  (三)按公務員於執行職務行使公權力時，因故意或過失不法侵害
    人民自由或權利者，國家應負損害賠償責任，國家賠償法第
    2 條第2 項定有明文。所謂行使公權力係指公務員居於國家
    機關之地位，行使統治權作用之行為而言，並包括運用命令
    及強制等手段干預人民自由及權利之行為，以及提供給付、
    服務、救濟、照顧等方法，增進公共及社會成員之利益，以
    達成國家任務之行為。本件關於使用系爭土地之協議，係由
    當時村長即被告受僱人甲○○與原告等地主協調，其並提供
    上開分割圖予地主，則原告同意使用系爭土地之範圍應以該
    分割圖為依據，已於上述，而村長乃受僱於被告協調闢建道
    路之土地，此為國家福利行政（給付行政）範圍，自為公務
    員行使公權力之行為。又被告嗣後之施工與該分割圖所示並
    不相同，除有首開蘆竹地政事務所土地複丈成果圖及該分割
    圖可稽外，並經證人徐靖威到庭證明屬實（見本院98年4 月
    1 日言詞辯論筆錄），且被告亦於歷次書狀中自認：「被告
    於原告提起本訴後才查悉「原證1 」（即分割圖）係甲○○
    村長於系爭道路拓寬前交付予原告，且系爭道路現況並非按
    「原證1 」所示虛線闢建，而是整個路面往虛線北移，以致
    目前路面實際占用原告之土地面積遠較「原證1 」為多；換
    言之，因實際道路未按「原證1 」施工，而是整條道路往北
    挪的結果，位於道路北側之原告土地即提供較51平方公尺為
    多之土地，位於道路南側之2-226 地號土地即相對減少提供
    土地。」等事實（見被告歷次書狀），因此，被告於更改施
    工後占用系爭土地面積從原來預計之51平方公尺，增至216
    平方公尺，差距不可謂不大，被告受僱人甲○○負責協調土
    地使用事宜，非但未告知地主並與之協調，且未告知被告分
    割圖存在之事實，使被告認為其已得原告之同意，無限制使
    用系爭土地，其執行公務難謂無過失。又被告所屬公務員甲
    ○○之過失，致使系爭土地得使用之面積減少，造成原告遭
    扣除系爭土地買買賣價金之損害，顯然具有相當因果關係，
    則原告主張被告所屬公務員於執行職務行使公權力時，因過
    失不法侵害原告權利之事實，堪可認定為真正。被告雖以上
    開損害賠償請求權罹於時效為抗辯，惟按：「賠償請求權，
    自請求權人知有損害時起，因二年間不行使而消滅；」，國
    家賠償法第8 條第1 項前段定有明文，而本件原告係於出賣
    系爭土地時因測量點交始知悉，該買賣契約訂定時間為97年
    1 月17日，自其知悉系爭土地遭不法占用之時起未逾2 年，
    故被告之抗辯亦不足採。
  (四)按「國家負損害賠償責任者，應以金錢為之。但以回復原狀
    為適當者，得依請求，回復損害發生前原狀。」、「國家損
    害賠償，除依本法規定外，適用民法規定。」，國家賠償法
    第5 條、第7 條第1 項分別定有明文。復按「損害賠償，除
    法律另有規定或契約另有訂定外，須填補債權人所受損害與
    所失利益。而依通常情形，或依已定之計劃、設備，或其他
    特別情事，可得預期之利益，視為所失利益，民法第二百十
    六條第一、二項定有明文。準此，凡依外部客觀情事觀之，
    足認其已有取得利益之可能，因責任原因事實之發生，致不
    能取得者，即為所失之利益，應由債務人賠償，不以確實可
    取得之利益為限 (最高法院89年度台上字第249 號判決意旨
    參照)。 基此，國家損害賠償範圍即應適用民法第216 條規
    定，且凡依外部客觀情事觀之，足認其已有取得利益之可能
    ，因責任原因事實之發生，致不能取得者皆屬之。本件因被
    告所屬公務員之過失，至系爭土地之買受人無法使用遭占用
    部分土地之利益，且因道路已因所費及影響過鉅無法拆除，
    該無法使用之情形亦將持續，買受人即無法取得遭占用部分
    土地之事實上價值，故扣除該部分土地之價金，造成原告無
    法取得該部分價金利益，依上開意旨，被告即應賠償原告此
    部分之損失。又既成道路拆除不再使用之機率極低，故本件
    占用狀態必將持續，遭占用土地無法利用之損失，即為事實
    上價值之喪失，故應以土地之公告現值計算為宜。查系爭土
    地97年1 月之公告現值每平方公尺為4,400 元，有地價網路
    查詢資料在卷可佐，未經同意遭占用面積為165 平方公尺，
    土地現值即為726,000 元（計算式：4,400 ×165 ＝726,00
    0） ，而原告實際損失之利益為725,000 元，則以其所受損
    失為被告之賠償總額，尚屬合理，應予准許。
四、從而，原告援國家賠償法第2條第2項前段之規定，請求被告
    給付725,000 元，及自起訴狀繕本送達被告翌日即自97年10
    月24日起，按年息5 ％計算之利息，為有理由，應予准許。
    兩造均陳明願供擔保以代釋明，聲請宣告假執行或免為假執
    行，經核均無不合，爰分別酌定相當擔保金額准許之。
五、本件因事證已臻明確，兩造其餘攻擊、防禦方法，與判決之
    結果不生影響，無庸逐一論究，末此敘明。
六、據上論結，本件原告之訴為有理由，依民事訴訟法第78條、
    第390條第2項、第392條第2項，判決如主文。
中    華    民    國    98    年    6     月    26    日
                  民事第一庭    法  官  陳婉玉
以上正本係照原本作成。
如對本判決上訴，須於判決送達後20日內向本院提出上訴狀
中    華    民    國    98    年    6     月    26    日
                                書記官  利冠蔚


司法院資訊處製作；財團法人民間司法改革基金會備份。
